【裁判字號】    97,上易,694
【裁判日期】    970926
【裁判案由】    妨害信用等
【裁判全文】
臺灣高等法院高雄分院刑事判決         97年度上易字第694號
上  訴  人  臺灣高雄地方法院檢察署檢察官
被      告  乙○○
選任辯護人  蘇昭德律師
上列上訴人因被告妨害信用等案件，不服臺灣高雄地方法院96年
度易字第3104號中華民國97年6 月20日第一審判決（起訴案號：
臺灣高雄地方法院檢察署96年度偵字第14339 號），提起上訴，
本院判決如下：
    主  文
上訴駁回。
    理  由
壹、公訴意旨略以：被告乙○○（下稱被告）係告訴人丙○○（
    下稱告訴人）之胞姊，告訴人於保誠人壽保險公司擔任保險
    業務員，嗣被告接獲告訴人之客戶邱彤瑀來電，告以其姑姑
    接獲銀行催繳單，擔心遭告訴人盜用保單借款，被告因與告
    訴人有借款糾紛，竟基於將損害告訴人信譽不實之情事散布
    於眾之意圖，於民國95年12月15日23時許，打電話予告訴人
    之客戶邱君儀，告以告訴人盜用客戶之保單借款，要邱君儀
    注意等語，散布告訴人侵占客戶保單等不實事項，以達損害
    告訴人名譽及信用之目的，因認被告涉犯刑法第310條第1項
    誹謗、刑法第313條妨害信用罪嫌云云。
貳、證據能力方面：
    按傳聞法則之重要理論依據，在於傳聞證據未經當事人之反
    對詰問予以核實，乃予排斥，惟若當事人已放棄對原供述人
    之反對詰問權，於法院審判時表明同意該等傳聞證據可作為
    證據，基於證據資料愈豐富，愈有助於真實發現之理念，並
    貫徹刑事訴訟法修法加重當事人進行主義之精神，確認當事
    人對於證據能力有處分權之制度，傳聞證據經當事人同意作
    為證據，法院認為適當者，亦得為證據。另當事人於調查證
    據時，對於傳聞證據表示「沒有意見」、「對於證據調查無
    意見」，而未於言詞辯論終結前聲明異議，應視為已有將該
    等傳聞證據採為證據之同意，此刑事訴訟法第159 條之5 定
    有明文。檢察官、被告及辯護人於本院準備程序時已表示對
    於全案卷證證據之證據能力均無意見，且同意作為本案之證
    據（見本院卷第18頁），依刑事訴訟法第159條之5之規定，
    檢察官、被告及辯護人已同意本案全部證據均有證據能力，
    本院斟酌該等證據並非非法取得，亦無證明力明顯過低之情
    形，是該等證據，均得採為證據。
參、按犯罪事實應依證據認定，無證據不得認定犯罪事實；不能
    證明被告犯罪者，應諭知無罪之判決，刑事訴訟法第154 條
    第2 項、第301 條第1 項分別定有明文。又事實之認定，應
    憑證據，如未能發現相當證據，或證據不足以證明，自不能
    以推測或擬制之方法，為裁判基礎；且認定不利於被告之事
    實須依積極證據，苟積極證據不足為不利於被告事實之認定
    時，即應為有利於被告之認定；另認定犯罪事實所憑之證據
    ，雖不以直接證據為限，間接證據亦包括在內，然而無論直
    接證據或間接證據，其為訴訟上之證明，須於通常一般之人
    均不致有所懷疑，而得確信其為真實之程度者，始得據為有
    罪之認定，倘其證明尚未達到此一程度，而有合理之懷疑存
    在而無從使事實審法院得有罪之確信時，即應由法院為諭知
    被告無罪之判決（最高法院40年度台上字第86號、30年度台
    上字第816 號、76年度台上字第4986號判例意旨參照）。
肆、公訴人認被告涉犯刑法第310條第1項誹謗、刑法第313條妨
    害信用罪嫌，係以：(一)告訴人丙○○（下稱告訴人）之指述
    (二)被告坦承打電話給邱君儀之自白(三)證人邱彤瑀、邱君儀之
    證述，為其論罪之依據。訊據被告堅決否認有本件誹謗及妨
    害信用等犯行，辯稱：伊僅係基於好意要幫邱彤瑀找到告訴
    人，始打電話向邱君儀詢問告訴人下落，並轉述邱彤瑀因找
    不到告訴人，而懷疑告訴人以其保單質押借款乙事，伊並未
    誹謗告訴人或妨害告訴人信用等語。經查：
一、按刑法第310條之誹謗罪，須行為人意圖散布於眾，而指摘
    或傳述足以毀損他人名譽之事，為其構成之要件；而刑法第
    313條之妨害信用罪，則係以行為人散布流言或以詐術損害
    他人之信用為其構成要件。其中誹謗罪中所稱「散布於眾」
    ，係指散播傳布於不特定人或多數人，使大眾得以知悉其內
    容而言；另妨害信用罪構成要件所稱「散布流言」即將無稽
    之言，廣為散布於眾，俾眾週知之意。是刑法上開誹謗罪及
    妨害信用罪，均係以行為人基於誹謗及妨害信用之犯意，向
    不特定人或多數人散布指摘足以毀損他人名譽之事，或將無
    稽之言散布於眾損害他人之信用，始克相當。
二、證人邱彤瑀於偵查中證稱：告訴人是我的保險經紀人，被告
    是我以前的同事，95年12月間我姑姑接到銀行的催繳單，說
    有費用沒有繳清，我就一直聯絡告訴人，但找不到告訴人，
    後來我就去找被告告訴她這個情形，因為被告告訴我說告訴
    人盜刷她的信用卡，所以我也擔心告訴人是不是會盜用我們
    的保單去借錢，過2、3天後，告訴人就打電話與我聯絡，我
    們才發現不是告訴人的關係，我就向告訴人道歉等語（見偵
    卷第8至9頁）；於原審審理時證稱：我是告訴人的保戶，95
    年12月間我姑姑接到銀行的催繳單，我就打電話找告訴人，
    但一直找不到她，我想被告是告訴人的姊姊，應該可以從被
    告處得知告訴人的消息，所以才去找被告，我先問被告是否
    知道告訴人在何處，被告就告訴我說告訴人盜刷她的信用卡
    ，我才向被告說我姑姑接到銀行催繳單的事情，並擔心告訴
    人是否會盜用保單借款，事後經過查證，才知道那是因為我
    姑姑重度殘障開設彩券行向銀行貸款，銀行寄發催繳貸款利
    息的通知，查明是誤會後，當下我就向告訴人道歉，因為被
    告也有向邱君儀詢問告訴人下落，所以我也有向邱君儀道歉
    等語（見原審卷第83至84頁）。證人邱彤瑀上開證述情節與
    被告所辯情節相符，職是，此事確係起因於證人邱彤瑀向被
    告查詢告訴人之下落，被告才向證人邱君儀查詢告訴人之下
    落，並向邱君儀轉述邱彤瑀姑姑接到銀行催繳單，邱彤瑀擔
    心告訴人是否會盜用保單借款乙事。足認被告並未基於誹謗
    或妨害信用之犯意，向邱君儀指摘、傳述告訴人盜用邱彤瑀
    姑姑保單借款之事，亦未散布流言或以詐術損害告訴人之信
    用甚明。
三、證人邱君儀於原審審理中證稱：我是告訴人的客戶，95年12
    月15日被告有打電話給我，問我說是否知道告訴人去何處，
    我說我不知道，就問他何事情，被告就將邱彤瑀告訴她的話
    轉述給我聽，後來邱彤瑀有跟我道歉，她說那是她弄錯了。
    因為被告知道我與告訴人是朋友，認為我可能知道告訴人的
    消息，所以才打電話問我。之後告訴人就沒有在保誠人壽保
    險公司擔任保險業務員，所以我才沒有再繼續向她投保，並
    非因為這通電話而不願意繼續向她投保等語（見原審卷第85
    頁反面至第87頁）。證人邱君儀證述情節與被告所辯情節及
    證人邱彤瑀上開證述情節相符，益徵被告確未基於誹謗或妨
    害信用之犯意，向邱君儀指摘、傳述足以毀損告訴人名譽之
    事，或散布流言或以詐術損害告訴人之信用，甚為明灼。
四、證人甲○○於本院審理中證稱：我是告訴人的前夫，95年12
    月間邱彤瑀打電話給我，說要找告訴人，我說我們已經分開
    了，不住在一起，我也不知道她住在哪裡，我問她這麼著急
    找告訴人，是否保險的問題，對方說是，被告並未告訴我本
    案相關事情等語（見本院卷第31頁）。證人丁○○於本院審
    理中證稱：我是富邦人壽的職員，告訴人是我的主管，因為
    甲○○跟我說邱彤瑀有保單的問題，我們有約出去幫她看保
    單是什麼的問題，我不認識被告，被告並未告訴我本案相關
    事情等語（見本院卷第33頁）。益證被告並未基於誹謗及妨
    害信用之犯意，向不特定人或多數人散布指摘足以毀告訴人
    名譽之事，或將無稽之言散布於眾，損害告訴人之信用，甚
    為明確。
五、此外，告訴人雖指述被告打電話給證人邱君儀，告以告訴人
    盜用客戶之保單借款，因而散布告訴人侵占客戶保單等不實
    事項，以達損害告訴人名譽及信用之目的云云；而被告亦坦
    承打電話給證人邱君儀乙事。然實情係證人邱彤瑀向被告詢
    問告訴人下落，被告始打電話向邱君儀詢問告訴人下落，並
    轉述邱彤瑀因找不到告訴人，而懷疑告訴人以其保單質押借
    款等情，業均詳如上述。職是，被告坦承打電話給邱君儀之
    自白及告訴人之指述，亦均不足以證明被告有何誹謗告訴人
    或妨害告訴人信用之犯行。
六、綜上所述，公訴人對於被告犯罪事實所提出之證據，在客觀
    上既未達於通常一般之人均不致有所懷疑、而得確信被告確
    曾犯罪之程度，其有合理之懷疑存在時，依「罪證有疑，利
    於被告」之法理，自不得遽為被告有罪之判決。
伍、原審因而認被告之犯罪無法證明，而為無罪之諭知，認事用
    法並無違誤。檢察官上訴意旨，猶執前詞，指摘原判決不當
    ，為無理由，應予駁回。
據上論結，應依刑事訴訟法第368 條，判決如主文。
本案經檢察官陳國全到庭執行職務。
中    華    民    國    97    年    9     月    26    日
                  刑事第七庭    審判長法  官 莊飛宗
                                      法  官 陳明富
                                      法  官 孫啟強
以上正本證明與原本無異。
不得上訴。
中    華    民    國    97    年    9     月    26    日
                                      書記官 黃富美


司法院資訊處製作；財團法人民間司法改革基金會備份。
